【裁判字號】    98,上易,440
【裁判日期】    980521
【裁判案由】    竊盜
【裁判全文】
臺灣高等法院刑事判決                 98年度上易字第440號
上  訴  人
即  被  告  乙○○
上列上訴人因竊盜案件，不服臺灣士林地方法院97年度易字第11
98號，中華民國97年12月19日第一審判決（起訴案號：臺灣士林
地方法院檢察署97年度偵字第6961號），提起上訴，本院判決如
下：
    主  文
原判決撤銷。
乙○○無罪。
    理  由
一、公訴意旨略以：被告乙○○前因竊盜案件，經本院判處有期
    徒刑8月確定，嗣因減刑規定而定應執行有期徒刑4月，於民
    國96年8 月30日執行徒刑完畢出監。仍不知悔改，意圖為自
    己不法之所有，於97年3月31日上午9時許，在臺北市○○區
    ○○路2段201號台北榮民總醫院第２門診電梯附近，尾隨印
    尼籍女子甲○○○進入電梯內，趁甲○○○不注意之際，私
    自開啟其後背皮包拉鍊，竊取皮包內之皮夾１個（內有身分
    證、榮民證、信用卡２張、現金新臺幣（下同）4,900 元等
    財物）後逃逸，因認被告涉犯刑法第320條第1項之竊盜罪嫌
    云云。
二、按被告未經審判證明有罪確定前，推定其為無罪；犯罪事實
    應依證據認定之，無證據不得認定犯罪事實；又不能證明被
    告犯罪或其行為不罰者，應諭知無罪之判決，刑事訴訟法第
    154條、第301條第1 項分別定有明文。次按認定不利於被告
    之事實，須依積極證據，茍積極之證據本身存有瑕疵而不足
    為不利於被告事實之認定，即應為有利於被告之認定，更不
    必有何有利之證據，而此用以證明犯罪事實之證據，猶須於
    通常一般人均不至於有所懷疑，堪予確信其已臻真實者，始
    得據以為有罪之認定，倘其證明尚未達到此一程度，而有合
    理性之懷疑存在，致使無從為有罪之確信時，即應為無罪之
    判決，此有最高法院82年度臺上字第163 號判決、76年度臺
    上字第4986號、30年度上字第816 號等判例意旨可資參照，
    而依法治國家之刑事訴訟原則，檢察官除提起公訴外，尚須
    維持公訴，負有說服責任，其舉證責任之目的，係在充分證
    明被告確有如公訴所指之犯罪事實，從而其舉證責任應存在
    於刑事訴訟程序之全程，且於舉證不足以使法院產生有罪之
    確信時，為終局之舉證責任未盡，是故，於公訴程序中用以
    證明犯罪事實證據之蒐集、提出、及說服等責任在於檢察官
    ，刑事訴訟法第161條第1項規定檢察官就被告犯罪事實，應
    負舉證責任，並指出證明之方法，即明示斯旨，至於修正前
    刑事訴訟法第163條第1項及修正後刑事訴訟法第163條第2項
    關於法院調查證據之規定，乃指法院應於訴訟當事人舉證之
    範圍內，依職權或聲請，循刑事訴訟法第164 條以下關於證
    據調查之程序及方法而為調查，以將檢察官及其他當事人之
    舉證轉換為法院之證據認知，究明證據之證據能力與證明力
    ，最高法院91年臺上字第4091號判決謂：「當事人固得聲請
    法院調查證據，而法院為發見真實，亦得依職權調查證據，
    僅於維護公平正義或對被告之利益有重大關係之事項，始應
    依職權調查之，修正刑事訴訟法第163 條第1、2項定有明文
    。故法院於當事人主導之證據調查完畢後，認為事實未臻明
    白，而卷內復有其他足認為有助於發現真實又足以影響判決
    結果之證據存在，且有調查之可能者，固得依職權調查證據
    ，但並無蒐集證據之義務；蒐集證據乃職司追訴犯罪之檢察
    官之職責，事實審法院調查證據之範圍仍以案內存在之證據
    為限。」，暨92年臺上字第128 號判例謂：「刑事訴訟法第
    161條已於91年2月8日修正公布，修正後同條第1項規定：檢
    察官就被告犯罪事實，應負舉證責任，並指出證明之方法。
    因此，檢察官對於起訴之犯罪事實，應負提出證據及說服之
    實質舉證責任。倘其所提出之證據，不足為被告有罪之積極
    證明，或其闡明之證明方法，無從說服法官以形成被告有罪
    之心證，基於無罪推定之原則，自應為被告無罪判決之諭知
    。」洵屬的論，可供參考。
三、訊據被告乙○○堅詞否認有何犯行，辯稱：伊於97年3 月31
    日上午8時許近9時之際抵達新光醫院排隊掛號，伊掛胸腔科
    排到41號，掛到號後就留在醫院裡候診，接近上午11時許輪
    到伊看診，看診時還接受Ｘ光照射，自看診時起至取得Ｘ光
    片拿回去給醫師看報告，又花了一個多鐘頭，伊不可能在這
    中間跑到榮總去偷東西等語。公訴人認被告涉有上開罪嫌，
    無非以被害人甲○○○之指訴、證人丙○○之證述、監視錄
    影DVD1片、翻拍照片6張等為其主要論據。
四、經查：
（一）被告於案發當天固曾赴財團法人新光吳火獅紀念醫院（下
      簡稱新光醫院）看胸腔內科乙節，有新光醫院函覆之被告
      病歷資料1 份在卷可參（見原審卷第91頁反面），惟原審
      法院曾具體函詢新光醫院有關被告於該院就診詳細時間之
      問題，該院函覆稱：被告於97年3 月31日上午11時13分在
      門診看診後，照射X光，於下午1時27分批價等語，有該院
      97年10月28日（97）新醫醫字第1383號函附卷可稽（見本
      原審卷第163 頁），又本院函詢被告當日至新光醫院掛號
      之時間，其函覆稱經調閱電腦系統郭君之就診資料顯示，
      郭君之掛號時間為當日上午11時13分於現場掛號櫃臺進行
      掛號等語，有該院98年4 月27日（98）新醫管字第0596號
      函在卷可憑。
（二）證人丙○○即臺北榮民總醫院警衛於原審結證稱：案發之
      前因為醫院時常發生來看病之民眾遺失財物，我們之前在
      監視錄影帶內發現被告很可疑，因為如果有民眾失竊財物
      ，被告都在電梯裡面，97年2月14日我們在第2門診作埋伏
      勤務時，發現被告，被告看見我們就有警覺心，在醫院亂
      轉，所以當時沒有發現被告有可疑行為，但當時我們就將
      被告列為竊盜犯嫌。97年3月31日伊與同事在第2門診作埋
      伏肅竊勤務，當天上午社工人員發現被告就通知我們過去
      ，被告當時戴眼鏡及帽子，他看到我們馬上就走，我們追
      上去，後來是伊同事丁○○在誠品生活廣場發現被告，經
      伊同事詢問後，留下被告基本資料後讓被告離開，該資料
      後來由另1 位同事轉交給伊，上面登記了被告姓名、身分
      證字號及出生年月日，丁○○及另1 位同事曾告訴伊該人
      之穿著與伊所見相同。事後警察到我們隊上來，說要調97
      年3 月31日在第2門診的錄影帶，因為有民眾在第2門診失
      竊財物到派出所報案，經我們調閱第2 門診電梯裡面、電
      梯周圍及各樓層的錄影帶後，在電梯裡面發現被告靠近被
      害人甲○○○，被告出去電梯後，我們追尋被告行進方向
      去調閱錄影帶，看到被告丟東西到第2 門診垃圾桶內，被
      害人甲○○○之皮包聽說是清潔工在第2 門診清垃圾時發
      現等語（見原審卷第68頁至第75頁）。證人丁○○即臺北
      榮民總醫院警衛於本院證稱：97年3月31日上午9點以後，
      伊有在第2門診附近追捕犯罪嫌疑人，當時丙○○及另1名
      同事用無線電請求到門診支援找人，伊就過去，伊經過 1
      號門，又折回誠品廣場前面，看到有1 個人穿著服裝和同
      事2、3個月前給伊看過的圖片服裝一模一樣（該圖片是同
      事要伊注意者，因為過去門診常掉東西），就是穿著外套
      、有黃色領子，不記得該人當時有沒有戴帽子或眼鏡，伊
      就上前問該人，該人說他來看病，後來另1 名同事戊○○
      過來，伊就交給他們處理，伊看到該人拿健保卡給同事戊○○，戊○○有留該人資料。伊已經無法確定當天遇到之
      男子與本件監視器翻拍相片上之男子是否相像，但監視器
      翻拍相片上之男子穿著米黃色毛茸茸領子很像，伊也無法
      確定該人是否為在庭被告，但伊只有這1 次於早上在誠品
      廣場詢問路人資料等語（見原審卷第114頁至第121頁）。
      證人戊○○於本院證稱：97年3月3日上級曾交待工作要查
      失竊，因為之前在門診常常有民眾掉錢，在3月3日以後，
      我們監視器陸續發現被告常常在門診出現，我們有圖檔公
      布在辦公室內，該人特徵是喜歡穿著黃色翻領衣服、戴帽
      子及眼鏡。97年3月31日上午9點50分時，被告為同事丁○○所攔檢，丙○○用無線電請伊過去支援，伊當時不知道
      當天有發生竊案，伊到場後問被告來做什麼，被告說要來
      看病，且說還沒有掛號，當時被告有出示健保卡，伊就將
      資料記在擦手紙上，擦手紙沒有留下，但是其上資料後來
      有轉記在簿冊上，伊登記之資料是該人為47年3月9日生，
      姓名為乙○○，自稱住在士林，身分證字號是Ｚ000000000
      號。當天早上10點多，伊又在門診間遇到他，伊問他是否
      掛好號，他說還沒有，然後伊回頭看到他心虛跑向風雨走
      廊，就是門診大樓通往中正樓的天橋上。97年3 月31日竊
      嫌之圖檔是伊在攔下被告才看的，該圖檔上之人與之前圖
      檔上之嫌疑人動作、特徵都一樣，但97年3 月31日之竊嫌
      圖檔沒有特別注意有沒有戴眼鏡，但有戴帽子，且97年 3
      月31日圖檔上之竊嫌就是伊當天在誠品登記資料之對象，
      伊沒有注意該人是否戴眼鏡，但有戴帽子，當時那個人穿
      著就是黃色翻領，帽子顏色忘記了，而且該人走路樣子與
      影帶上嫌疑人很像等語（參本院卷第142頁至第147頁）。
（三）綜合上揭新光醫院函詢結果及證人丙○○、丁○○、戊○○等之證述內容，堪認被告於97年3月31日上午9時許，曾
      因穿著、形貌與之前該院竊嫌之監視器翻拍相片相似，故
      遭證人丙○○追查，嗣後被告在該院誠品廣場前，遭證人
      丁○○、戊○○發覺攔下，並由證人戊○○詢問被告前往
      該院目的等問題，且留下被告姓名、身分證字號、出生年
      月日等資料，而該等資料不僅與被告真實資料相符，且證
      人丁○○與被告面談時間最久，其證稱當天攔查之人即為
      在庭被告，應可信實。被告辯稱案發當日自8 時許即在新
      光醫院掛號候診，不可能出現在臺北榮民總醫院云云，應
      非事實。
（四）惟被告並無自證己罪之義務，被告否認犯罪事實所持辯解
      縱使不能成立，除非有確實證據足以證明對於被告犯罪已
      無合理之懷疑外，不能遽為有罪之認定（最高法院92年度
      台上字第2570號判決及93年度台非字第212 號判決等參照
      ）。關於本件被害人察覺遭竊之經過，證人即被害人甲○○○於警詢及原審雖一致陳稱：伊於97年3 月31日至臺北
      榮民總醫院看眼睛，伊從1樓搭電梯要到6 樓眼科，在2樓
      或是3樓皮包就被偷走，伊到6樓時，有一位太太跟伊說電
      梯裡面有扒手，伊一看發現自己的皮包被打開來，裡面是
      空的，小皮包不見了。到了當天下午2、3點，伊在第2 門
      診領藥水，有人問伊皮包是不是不見了，要伊去2 樓拿，
      清潔工說伊皮包已經在警衛室了，伊就去警衛室認領信用
      卡、身分證及皮夾，但是皮夾裡面的錢全部被拿走等語（
      見偵查卷第11頁及原審卷第76頁）。足見被害人係於財物
      被竊後，經他人提醒方察覺隨身攜帶之小皮包被竊，其證
      言並不能證明其皮包確實在榮民總醫院之電梯內失竊無誤
      ，亦不能證明何人竊取其小皮包甚明。又被害人雖指稱電
      梯錄影畫面中戴帽子之人為被告，然其尚證稱電梯內有老
      公公、老婆婆、還有帶帽子之人跟一個胖胖的婦人等語（
      見原審卷第77頁至第78頁），核閱卷內電梯錄影畫面，可
      見電梯內有數人站立，狀甚擁擠，且無何畫面顯示有人著
      手行竊（見偵查卷第25頁至第29頁）。又證人丙○○雖證
      稱調閱錄影帶，看到被告丟東西到第2 門診垃圾桶內，但
      被告丟東西之時間？所丟何物？如何能排除他人丟棄之可
      能性，確認被告所丟棄者即為被害人領回之小皮包？均無
      一語涉及，亦未見詰問者於原審詰問過程中加以質疑辨明
      。以上事證均不足以排除他人行竊之可能性，達到通常一
      般人均不至於有所懷疑，堪予確信被害人皮包必為被告在
      上開電梯內所竊之程度。自不能僅以被告否認出現於臺北
      榮民總醫院之辯解不足採信，及曾與被害人共乘電梯以及
      丟東西至垃圾筒等形跡，佐以臆測或推斷之方法，逕認被
      害人之皮包確係於與被告共乘電梯時，為被告所竊取，被
      告得手後取出其內現金，將皮包丟棄在第2 門診垃圾桶內
      無訛。
五、綜上，公訴人所舉事證，尚不足以排除合理性之懷疑，形成
    被告乙○○犯有如公訴意旨所列竊盜罪嫌之確切心證，復查
    無其他積極證據，足資證明被告有何竊盜犯行，衡以上開規
    定及說明，自應為無罪之諭知。原審不察，遽予論處被告竊
    盜罪刑，非無違誤。被告上訴指摘原審判斷不當，為有理由
    ，應由本院將原判決撤銷，並諭知無罪之判決，以昭審慎。
據上論結，應依刑事訴訟法第369條第1項前段、第364條、第301
條第1項，判決如主文。
本案經檢察官楊秀蘭到庭執行職務。
中    華    民    國    98    年     5    月    21    日
                  刑事第十二庭審判長法  官  蔡永昌
                                    法  官  陳榮和
                                    法  官  蔡新毅
以上正本證明與原本無異。
不得上訴。
                                    書記官  楊秋鈴
中    華    民    國    98    年    5     月    21    日


司法院資訊處製作；財團法人民間司法改革基金會備份。
